【裁判字號】    97,易,4501
【裁判日期】    980309
【裁判案由】    詐欺
【裁判全文】
臺灣臺中地方法院刑事判決              97年度易字第4501號
公  訴  人  臺灣臺中地方法院檢察署檢察官
被      告  乙○○
                      樓
上列被告因詐欺案件，經檢察官提起公訴（96年度偵字第9358號
、第10125號），本院判決如下：
    主    文
乙○○幫助意圖為自己不法之所有，以詐術使人將本人之物交付
，處有期徒刑伍月；減為有期徒刑貳月又拾伍日，如易科罰金，
以銀元參佰元即新臺幣玖佰元折算壹日。
    犯罪事實
一、乙○○可預見一般人取得他人之金融帳戶使用常與財產犯罪
    密切相關，且取得他人存摺之目的在於收取贓款及掩飾犯行
    不易遭人追查，又對於提供帳戶雖無引發他人萌生犯罪之確
    信，但仍以縱若有人持以犯罪亦無違反本意之幫助犯意，於
    民國95年6月中旬某日，在不詳處所，將其持有其女兒洪鈺
    雯名義之中華郵政公司帳號00000000000000號帳戶、女兒洪
    鈺涵名義之帳號00000000000000號帳戶及兒子洪詠傑名義之
    帳號00000000000000號帳戶之存摺、金融卡（含密碼），交
    付給姓名、年籍均不詳之成年詐騙集團成員使用。嗣該詐騙
    集團成員取得上開存摺、金融卡（密碼）後，即意圖為自己
    不法之所有，於95年6月間，撥打電話向丙○○詐稱丙○○
    中獎88萬元，要先匯款支付稅金等費用，致丙○○陷於錯誤
    ，因而匯款8萬2800元至新竹文雅郵局之彭惠敏（另案由臺
    灣新竹地方法院審理）帳戶；另於95年6月28日上午10時33
    分、同日下午2時28分許，接續匯款10萬元、30萬元至上開
    洪鈺雯之郵局帳戶內。
二、案經新竹市警察局第一分局報告臺灣新竹地方法院檢察署呈
    請臺灣高等法院檢察署核定移轉臺灣臺中地方法院檢察署及
    臺中市警察局第五分局報請該署檢察官偵查起訴。
    理    由
一、訊據被告乙○○矢口否認有何幫助詐欺取財之犯行，辯稱：
    是里幹事跟其說小孩可以申請兒少補助，所以其才去申請開
    立3個小孩的帳戶，但該3個帳戶之存摺、金融卡及印章在其
    從臺中市○○路○段252號搬家時遺失了，金融卡的密碼是寫
    在1張單子上與金融卡放在一起，其並未將上開帳戶存摺及
    金融卡提供給他人使用云云。然查：
(一)、上開洪鈺雯名義之臺中松竹郵局帳號00000000000000號帳戶
    ，確係被告所申請開立等情，業據被告供述屬實，並有該帳
    戶之立帳申請書影本1份在卷可稽。而被害人丙○○確於遭
    詐騙集團成員詐騙後，接續匯款10萬元、30萬元至洪鈺雯上
    開郵局帳戶內等情，亦據被害人丙○○於警詢時證述屬實（
    上開陳述雖屬審判外之陳述，惟被告及檢察官均同意作為證
    據，且依其作成之形式亦無何瑕疵，依刑事訴訟法第159條
    之5第1項規定，自得作為證據），並有郵政國內匯款執據影
    本2份、上開帳戶之客戶歷史交易清單在卷可按。顯見洪鈺
    雯上開郵局帳戶確係遭詐欺集團利用作為詐欺取財之出入帳
    戶無誤。
(二)、被告辯稱其3名子女上開帳戶之存摺、金融卡係在搬家時遺
    失云云，然並無證據足以證明之。且查金融卡之密碼為高度
    私密之個人資料，而晶片金融卡密碼之數字均為6位數以上
    ，是倘若非由本人所提供，則本人以外之人即難憑空猜測而
    取得其正確之密碼。況一般人設定密碼時，為便於記憶，自
    當以自己日常所能接觸之數字組合為首選，而被告於偵查中
    供稱其係以其生日之數字設定為洪鈺雯及另2名子女帳戶之
    金融卡密碼，則衡情被告應無予以忘記之可能，自無再書寫
    於紙單上之必要。又犯罪集團成員通常使用之人頭金融帳戶
    ，首先應考慮該帳戶不易遭追查，且確保被害人匯入之款項
    ，其等可順利提領花用，故若一般人不慎遺失或遭竊之金融
    帳戶存摺、金融卡，因帳戶所有人隨時可能辦理掛失，會使
    不法集團成員蒙受無法領取帳戶內款項之風險，該成員根本
    不可能使用該種帳戶，因此，被告前開帳戶既經犯罪集團成
    員使用作為詐欺取財之工具，則應不致由該集團成員行竊或
    拾得而來，無庸置疑。益徵被告確有將上開洪鈺雯名義之郵
    局帳戶存摺、金融卡及密碼等物，交付給他人使用無誤。
(三)、按刑法上之故意，分為直接故意（確定故意）與間接故意（
    不確定故意），「行為人對於構成犯罪之事實，明知並有意
    使其發生者」為直接故意；「行為人對於構成犯罪之事實，
    預見其發生而其發生並不違背其本意者」為間接故意。且幫
    助犯之成立，以行為人主觀上認識被幫助者正欲從事犯罪或
    係正在從事犯罪，且該犯罪有既遂之可能，而其行為足以幫
    助他人實現構成要件者，即具有幫助故意，並不以行為人確
    知被幫助者係犯何罪名為必要。而在金融機關開設帳戶，請
    領存摺、提款卡之事，係針對個人身分之社會信用而予資金
    流通，具有強烈之屬人性，且今日一般人至金融機關如銀行
    、郵局等開設帳戶並非難事，苟非供洗錢或犯罪等不法目的
    ，依一般社會經驗法則判斷，實無必要隱匿自己名義之帳戶
    ，而無故借用他人帳戶使用。況近來詐騙集團詐欺取財之犯
    罪類型層出不窮，該等犯罪，多數均係利用他人帳戶作為詐
    欺取財之出入帳戶，並經媒體廣為披載，被告為智慮成熟之
    人，縱使並不確知其交付帳戶對象犯罪行為之具體內容，然
    上開犯罪型態既為現今社會犯罪常態之一，對其提供之帳戶
    至少將遭人作為詐欺取財犯行所得財物匯入及提領之工具使
    用，當為被告所可能預見，而該帳戶嗣確供他人犯罪之用，
    並不違背被告之本意，被告應具備幫助詐欺取財之不確定故
    意。
(四)、綜上所述，被告應有提供上開洪鈺雯名義之帳戶存摺、金融
    卡及密碼給他人使用，復遭詐欺集團成員利用作為詐欺取財
    之出入帳戶，其所辯無非事後卸責之詞，不足採信，事證明
    確，其犯行洵堪認定。
二、查被告提供金融帳戶存摺、金融卡及密碼給詐騙集團成員使
    用，詐騙集團成員並持以向被害人丙○○詐騙，其係以幫助
    他人犯罪之意思，參與實施犯罪構成要件以外之行為，核屬
    詐欺取財罪之幫助犯。故核被告所為，係犯刑法第30條第1
    項、第339條第1項之幫助詐欺取財罪。被告幫助他人實行犯
    罪，為幫助犯，應依刑法第30條第2項之規定，按正犯之刑
    減輕之（95年7月1日施行之刑法第30條幫助犯規定，於修正
    時僅作文字修正，非屬刑法第2條第1項所稱之法律變更，應
    逕適用現行有效之法律）。按刑法業於94年2月2日經修正公
    布，並於95年7月1日起施行，被告於行為後，法律已有變更
    。且按行為後法律有變更者，適用行為時之法律；但行為後
    之法律有利於行為人者，適用最有利於行為人之法律，刑法
    第2條第1項定有明文。而刑法第339條第1項定有罰金刑，依
    修正後刑法施行法增訂第1條之1規定：「（第1項）中華民
    國94年1月7日刑法修正施行後，刑法分則編所定罰金之貨幣
    單位為新臺幣。（第2項）94年1月7日刑法修正時，刑法分
    則編未修正之條文定有罰金者，自94年1月7日刑法修正施行
    後，就其所定數額提高為30倍。但72年6月26日至94年1月7
    日新增或修正之條文，就其所定數額提高為3倍」及刑法第
    33條第5款修正為：「主刑之種類如下：五、罰金：新臺幣
    1千元以上，以百元計算之」等規定觀之，依修正前後之法
    律，所定罰金刑之最高度額雖屬相同，然依被告行為時即修
    正前刑法第33條第5款規定之罰金最低額銀元1元，並提高10
    倍計算，前開罰金刑之最低額為銀元10元，即新臺幣30元，
    較之修正後之新臺幣1千元為低。因此，比較上述修正前、
    後之刑罰法律，自應以被告行為時即修正前關於科處罰金刑
    之法律較有利於被告。爰審酌被告犯罪之動機、目的、手段
    、其品行及智識程度、被害人遭詐騙匯入洪鈺雯帳戶之金額
    為40萬元，損害非輕、被告並未賠償被害人，及其犯後猶卸
    飾責任，未具悔意等一切情狀，量處如主文所示之宣告刑有
    期徒刑5月；且被告上開犯罪之時間係於96年4月24日以前，
    符合中華民國九十六年罪犯減刑條例所定得減刑之條件，爰
    依該條例第2條第1項第3款、第7條減其刑期2分之1，並就減
    得之刑依修正前刑法第41條第1項前段之規定諭知易科罰金
    之折算標準（如後述）。另被告為本件犯罪行為時之刑法第
    41條第1項前段規定：「犯最重本刑為5年以下有期徒刑以下
    之刑之罪，而受6個月以下有期徒刑或拘役之宣告，因身體
    、教育、職業、家庭之關係或其他正當事由，執行顯有困難
    者，得以1元以上3元以下折算1日，易科罰金。」又被告行
    為時之易科罰金折算標準，修正前罰金罰鍰提高標準條例第
    2條前段（現已刪除）規定，就其原定數額提高為100倍折算
    1日，則本件被告行為時之易科罰金折算標準，應以銀元300
    元折算1日，經折算為新臺幣後，應以新臺幣900元折算1日
    。惟新修正之刑法第41條第1項前段則規定：「犯最重本刑
    為5年以下有期徒刑以下之刑之罪，而受6個月以下有期徒刑
    或拘役之宣告者，得以新臺幣1000元、2000元或3000元折算
    1日，易科罰金。」，比較修正前後之易科罰金折算標準，
    以修正前之規定，較有利於被告，則應依刑法第2條第1項前
    段，適用修正前刑法第41條第1項前段規定，諭知其易科罰
    金之折算標準。
據上論斷，應依刑事訴訟法第299條第1項前段，刑法第2條第1項
、第30條第1項、第2項、第339條第1項、修正前刑法第41條第1
項前段，刑法施行法第1條之1第2項，中華民國九十六年罪犯減
刑條例第2條第1項第3款、第7條、第9條，修正前罰金罰鍰提高
標準條例第2條，判決如主文。
本案經檢察官甲○○到庭執行職務。
中    華    民    國    98    年     3    月    9    日
                  刑事第九庭  審判長法  官  簡源希
                                    法  官  高英賓
                                    法  官  戴博誠
以上正本證明與原本無異。
如不服本判決應於收受判決後10日內向本院提出上訴書狀，並應
敘述具體理由；其未敘述上訴理由者，應於上訴期間屆滿後20日
內向本院補提理由書（均須按他造當事人之人數附繕本）「切勿
逕送上級法院」。
                                    書記官  黃雅青
中    華    民    國    98    年     3    月    9    日
附錄論罪科刑法條：
刑法第339條第1項
意圖為自己或第三人不法之所有，以詐術使人將本人或第三人之
物交付者，處5年以下有期徒刑、拘役或科或併科1千元以下罰金
。


司法院資訊處製作；財團法人民間司法改革基金會備份。
